臺灣臺北地方法院行政訴訟判決
111年度交字第94號
原      告  周錫東  
被      告  臺北市交通事件裁決所

代  表  人  蘇福智  
訴訟代理人  黃郁軒  
上列當事人間交通裁決事件，原告不服被告民國111年1月14日北
市裁催字第22-A00ZNN162號裁決，提起行政訴訟，本院判決如下
：
    主  文
一、原處分撤銷。
二、訴訟費用新臺幣1,890元由被告負擔。
三、被告應給付原告新臺幣300元。
    事實及理由
一、程序部分：
    本件係因原告不服被告民國111年1月14日北市裁催字第22-A
    00ZNN162號違反道路交通管理事件裁決書（下稱原處分）而
    提起行政訴訟，核屬行政訴訟法第237條之1第1項第1款規定
    之交通裁決事件，因卷證資料明確，爰依同法第237條之7規
    定，不經言詞辯論，逕為判決。
二、爭訟概要：
　  原告於110年2月2日下午1時8分許，駕駛車牌號碼000-00號
    營業小客車（下稱系爭車輛）行經臺北市南港區重陽路與興
    中路口（下稱系爭地點），不慎碰撞停放於路旁之自用小客
    貨車（下稱系爭小客貨車），臺北市政府警察局南港分局（
    下稱舉發機關）交通分隊員警認原告有「駕車肇事，無人受
    傷或死亡而未依規定處置逃逸」之違規行為，於110年3月22
    日製發掌電字第A00ZNN162號舉發違反道路交通管理事件通
    知單（下稱舉發通知單）予以舉發。嗣被告審認原告有「汽
    車駕駛人駕駛汽車肇事，無人受傷或死亡而未依規定處置逃
    逸」之違規事實，乃依道路交通管理處罰條例（下稱道交條
    例）第62條第1項、第24條第1項第1款規定開立原處分，裁
    處原告「一、罰鍰新臺幣（下同）3,000元整，吊扣駕駛執
    照3個月，並應參加道路交通安全講習，罰鍰及駕駛執照限
    於111年2月13日前繳納、繳送，講習日期由辦理講習機關另
    行通知」、「二、上開罰鍰及駕駛執照逾期不繳納、繳送者
    ：㈠罰鍰依法移送強制執行，並111年2月14日起吊扣駕駛執
    照6個月，並限於111年2月28日前繳送。㈡111年2月28日前未
    繳送駕駛執照者，自111年3月1日起吊銷駕駛執照，並逕行
    註銷駕駛執照。㈢駕駛執照吊(註)銷後，自111年3月1日起1
    年內不得重新考取駕駛執照（下稱易處處分）」，於111年1
    月17日送達原告，原告不服，於111年2月11日提起行政訴訟
    。嗣被告經本院送達起訴狀繕本重新審查後，將原處分之易
    處處分部分予以刪除，並於111年3月16日重新送達原告。
三、原告起訴主張及聲明：
  ㈠主張要旨：
　　原告當日駕駛系爭車輛要回家，不慎在重陽路撞擊道路旁之
    系爭自小貨車，撞擊後身體感到不適，因原告有冠狀動脈阻
    塞，有做心導管，醫生強調如果有什麼問題要趕快送急診室
    ，原告欲前往臺北市立聯合醫院忠孝院區（下稱忠孝醫院）
    急診就醫輸血，遂先行將系爭車輛留置原地，搭乘計程車就
    醫，原告進急診室驗血、照X光檢查冠狀動脈，醫生發現原
    告血紅素從15左右掉到7，緊急幫原告輸兩袋血，就在醫院
    觀察，原告出院後還沒有回家就直接去交通分隊備案。嗣原
    告通知保險公司處理後續，並已與對造當事人和解。倘原告
    意圖肇事逃逸，就不會將系爭車輛留置現場，又向舉發機關
    交通分隊報案說明原委，且與對造當事人和解。
　㈡聲明：原處分撤銷。
四、被告答辯及聲明：
　㈠答辯要旨：
　　經檢視原告提供忠孝醫院輸血說明暨同意書、收據等資料，
    醫師於110年2月2日下午5時41分簽章，原告於同日晚間6時2
    6分簽立輸血同意書，醫院收據於同日晚間9時6分列印等事
    項，與原告所陳述事由時間序相左，尚難認定原告無肇事逃
    逸等情。本件原告未依道交條例第62條第1項及道路交通事
    故處理辦法第3條規定為處置，不僅未通知警察機關，也未
    與對方和解或留下車號及聯絡方式，堪認原告駕駛其所有之
    系爭車輛於前揭時、地，確有肇事無人受傷或死亡而未依規
    定處置逃逸之違規行為及事實。
　㈡聲明：駁回原告之訴。　
五、本院之判斷：　　　　
  ㈠應適用之法令：道交條例第62條第1項、第24條第1項第1款（
    如附錄）。
  ㈡如爭訟概要欄所載之事實，除後述之爭點外，其餘為兩造所
    不爭執，並有舉發通知單（見本院卷第45頁）、原處分（見
    本院卷第49、94頁）及送達證書（見本院卷第51、93頁）在
    卷可稽，堪以認定。
  ㈢按道交條例第62條第1項規定：「汽車駕駛人駕駛汽車肇事，
    無人受傷或死亡而未依規定處置者，處1千元以上3千元以下
    罰鍰；逃逸者，並吊扣其駕駛執照1個月至3個月。」其所規
    範之行為態樣包含二者，即前段之「依規定處置」，與後段
    之「逃逸」，如有「未依規定處置」之違規行為，即應科處
    該條前段之罰鍰；至後段「吊扣駕駛執照」之裁罰，則須該
    當「逃逸」之要件始得為之。該規定課予駕駛人肇事後為適
    當處置義務，無非係為維護現場安全、確認有無人員傷亡、
    保存事證及通知警察機關釐清責任，而道路交通事故處理辦
    法第3條規定，於無人傷亡情形，除當事人自行和解外，駕
    駛人仍有留置現場、維持現場並通報員警義務，係責令駕駛
    人善盡行車安全責任，屬維持社會秩序及增進公共利益所必
    要（最高行政法院104年度判字第558號判決意旨參照）。而
    該條例第1項前段之「未依規定處置」，所著重者係為維護
    現場安全、確認有無人員傷亡、保存事證及通知警察機關釐
    清責任等，故肇事者只要未依道路交通事故處理辦法第3條
    各款規定處置，均屬「未依規定處置」。復細究該處理辦法
    第3條第4款但書規定「先標繪車輛位置及現場痕跡證據」後
    ，即可將車輛移置不妨礙交通之處所，可知「不得移動肇事
    車輛」所著重者僅為保存事證，故縱客觀上有「移動肇事車
    輛」之行為，依行政罰法第7條第1項規定，仍須具有主觀要
    件，始該當道交條例第62條第1項前段之規定。又同條例第6
    2條第1項前段係就肇事未依規定處置所作之處罰規定，同條
    項後段則係肇事逃逸之處罰規定，顯然立法者已依憲法第23
    條所揭示之比例原則，參酌駕駛人違規行為之態樣及主觀犯
    意之不同，而採取不同之處罰規定。再因吊扣駕駛執照之規
    定，對駕駛人之權利造成極大之限制與影響，不僅限制駕駛
    人之駕車權益，甚至可能剝奪駕駛人從事某一職業之自由，
    因此在解釋適用上開規定於具體個案時，自需依上開立法意
    旨，審酌個案具體事實究係該當肇事逃逸或駛離之規定。至
    何謂逃逸，依其文義並參酌前述立法意旨，應指駕駛人明知
    肇事而仍故意逃離而言，並未處罰過失，亦即肇事逃逸者除
    在客觀上必須有不為積極救助、處置之措施而將肇事車輛駛
    離現場之行為外，其主觀上尚必須有逃避肇事責任之逃逸故
    意，始得歸責（臺北高等行政法院110年度交上字第274號判
    決意旨參照）。
  ㈣經查，系爭小客貨車駕駛人於本院審理時到庭具結證稱：當
    天系爭小客貨車停在停車格裡面，伊正在車上打電話，後來
    就被系爭車輛撞到車子左側，碰撞後搖晃一下，伊就看到一
    台計程車慢慢地在伊面前開走，伊就要下車，剛好前面是個
    路口，右轉後伊追了上去，系爭車輛就離開現場；伊沒有看
    到車上的駕駛，伊大概碰撞完10分鐘左右就去南港分局報案
    ；車損就開回車廠，到車廠維修並通知保險公司過來處理修
    繕費部分，保險公司人員表示會代為跟對方保險公司聯絡，
    伊就不用再付車損費用等語（見本院卷第102至103、113頁
    ），又舉發機關員警黃荻允於本院審理時到庭具結證稱：11
    0年2月4日原告親自來交通分隊報案，伊詢問他跟哪部車輛
    發生交通事故，原告跟伊陳述他只知道有發生碰撞，但也不
    知道撞到哪一台車，伊有問他需要警方處理嗎？他跟伊說他
    怕被對方車輛告肇事逃逸，所以才到南港交通分隊報案，當
    時原告有跟伊陳述為何當下沒有做報案動作，他說他因為臨
    時有健康問題，在碰撞後感到身體不適，於是就向前開了一
    段距離，停車後就去醫院等語（見本院卷第106頁），另舉
    發機關員警侯智祥於本院審理時到庭具結證稱：當時因為系
    爭小客貨車駕駛人報案他車子遭撞，伊到現場處理，該駕駛
    人說他遭計程車擦碰撞，碰撞後計程車就離開現場，事後伊
    等就調閱監視器，發現另外一位先生，車號我忘記了，他撞
    擊後直接離開現場，然後當天伊有打電話給原告，原告沒有
    回應，事後持續聯絡原告，原告於2月9日當天到南港分局製
    作筆錄，伊有提供事故登記聯單給原告，聯單上有對方的姓
    名、車號及電話等語（見本院卷第110至111頁），依上開證
    人證詞內容，固可徵當時原告駕駛系爭車輛行經系爭地點，
    不慎碰撞停放在路旁之系爭小客貨車後，並未停留在現場，
    事隔2日即110年2月4日主動至舉發機關交通分隊報案，並告
    知員警當天碰撞後感到身體不適，往前停車後即前往醫院，
    嗣於110年2月9日至交通分隊製作筆錄，事後系爭小客貨車
    駕駛人之車損已由保險公司給付等情。
  ㈤惟按因避免自己或他人生命、身體、自由、名譽或財產之緊
    急危難而出於不得已之行為，不予處罰，但避難行為過當者
    ，得減輕或免除其處罰，復為行政罰法第13條所明定，此為
    法定阻卻違法事由，該法定阻卻違法事由要件：⑴須有緊急
    危難狀態存在；⑵必須所實行緊急避難之行為，於客觀上必
    須係出於不得已，且於主觀上係出於救助之意思。是該條文
    「出於不得已之行為」，必須通過比例原則之檢驗，亦即其
    避難行為之目的須適當、所採取之措施應屬唯一且必要，亦
    應選擇造成損害最小之方式為之。查原告於肇事當天前往忠
    孝醫院急診，診斷病名為「缺鐵性貧血，末期腎臟病，頭暈
    及目眩，本態性（原發性高血壓）」，並接受輸血治療處置
    ，嗣於111年3月23至25日因「周邊動脈阻塞性疾病、冠狀動
    脈疾病」住院接受「球囊血管成形術及心導管檢查併塗藥冠
    狀動脈支架放置」等情，有忠孝醫院區輸血說明書暨同意書
    （見本院卷第19頁）、急診費用收據（見本院卷第21頁）、
    診斷證明書（見本院卷第123頁）及臺北榮民總醫院診斷證
    明書（見本院卷第129頁）在卷可按，可徵原告主張與系爭
    小客貨車碰撞之後身體突然感到不適，遂將系爭車輛停放在
    重陽路，並搭乘計程車前往忠孝醫院急診等情，尚非無據，
    復衡以系爭小客貨車駕駛人前開證稱當時系爭小客貨車停放
    路邊停車格，遭系爭車輛碰撞後搖晃一下等語，可見兩車碰
    撞力道不大，是原告當時確有身體不適之緊急危難狀態存在
    ，其出於不得已欲前往忠孝醫院急診，而未停留現場處置，
    其本身所欲避免之危害與該違規行為所造成之風險兩相權衡
    下，應可作為阻卻其違規行為之事由，核屬行政罰法第13條
    所定之緊急避難行為，且其採取之手段並未過當。再者，原
    告於事隔2日之後主動前往舉發機關交通分隊報案，且系爭
    小客貨車駕駛人之車損已獲得賠償等情，業如前述，足見當
    時原告確因身體不適突發狀況前往忠孝醫院急診，嗣後主動
    前往舉發機關報案，並連絡保險公司賠償系爭小客貨車駕駛
    人之車損，其主觀上無逃逸之意圖。是被告未能考量上情，
    逕認原告有「汽車駕駛人駕駛汽車肇事，無人受傷或死亡而
    未依規定處置逃逸」之違規行為而開立原處分，於法有違。
  ㈥被告雖辯稱經檢視原告提供忠孝醫院輸血說明暨同意書、收
    據等資料，醫師於110年2月2日下午5時41分簽章，原告於同
    日晚間6時26分簽立輸血同意書，醫院收據於同日晚間9時6
    分列印等事項，與原告所陳述事由時間序相左，尚難認定原
    告無肇事逃逸云云。惟依前開忠孝醫院輸血說明暨同意書、
    急診費用收據及診斷證明書，足認原告主張當天確因身體不
    適前往忠孝醫院急診一事屬實。又本件原告肇事時間為下午
    1時許，肇事後前往忠孝醫院急診，經醫師診斷後於下午5時
    40分許對原告說明輸血治療相關事項，原告遂於晚間6時26
    分許簽署輸血同意書，衡以一般至醫院急診仍需掛號、等待
    醫師診治及檢查過程所需之時間，實難認有何違背常情之處
    。是被告前開所辯，應不可採。
  ㈦本件判決基礎已臻明確，兩造其餘攻擊、防禦方法及訴訟資
    料經本院審酌後，核與判決結果不生影響，無一一論述之必
    要，併此敘明。
六、結論：
　　原處分認事用法有違誤，原告主張撤銷原處分為有理由，應
    予撤銷。至本件第一審裁判費為300元及證人日旅費1,590元
    ，應由敗訴之被告負擔，因原告已預納裁判費，爰確定第一
    審訴訟費用額如主文第2、3項所示。　　
中　　華　　民　　國　　111 　年　　6 　　月　　16　　日
　　　　　　　　　行政訴訟庭　法　官　邱士賓
上為正本係照原本作成。如不服本判決，應於送達後20日內，向本院提出上訴狀並表明上訴理由（原判決所違背之法令及其具體內容或依訴訟資料可認為原判決有違背法令之具體事實)，其未載明上訴理由者，應於提出上訴後 20 日內向本院補提理由書（上訴狀及上訴理由書均須按他造人數附繕本，如未按期補提上訴理由書，則逕予駁回上訴），並應繳納上訴裁判費新臺幣 750 元。
中　　華　　民　　國　　111 　年　　6 　　月　　16　　日
                              書記官  李  欣

附錄（參考法條）：
⒈道交條例第62條第1項
  汽車駕駛人駕駛汽車肇事，無人受傷或死亡而未依規定處置者
  ，處1,000元以上3,000以下罰鍰；逃逸者，並吊扣其駕駛執照
  1個月至3個月。
⒉道交條例第24條第1項第1款
　汽車駕駛人，有下列情形之一者，應接受道路交通安全講習：
　一、違規肇事受吊扣駕駛執照處分。

訴訟費用計算書
項　　　　目　　　　　　　金　額（新臺幣）　　備　註
第一審裁判費　　　　　　　   300元           原告預納
第一審證人日旅費　　　　　 1,590元           被告預納
合        計　　　　　　　 1,890元